臺灣新北地方法院民事判決
111年度簡上字第262號
上  訴  人  德炘營造有限公司

法定代理人  羅筱萱  
訴訟代理人  陳廣祐律師
            洪宜辰律師
            劉博文律師
上  一  人
複  代理人  王綱律師  
被  上訴人  交通部公路總局第一區養護工程處

法定代理人  陳俊堯  
訴訟代理人  陳炎琪律師
上列當事人間請求返還不當得利事件，上訴人對於中華民國111
年4月14日本院板橋簡易庭109年度簡字第2798號第一審判決提起
上訴，經本院於111年10月24日言詞辯論終結，判決如下：
    主  文
上訴駁回。
第二審訴訟費用由上訴人負擔。
    事實及理由
壹、程序方面：
　　被上訴人之法定代理人原為陳營富，嗣於本院訴訟進行中變
    更為甲○○，並經其具狀聲明承受訴訟（本院卷第123頁），
    核與民事訴訟法第175 條第1 項、第176 條規定相符，應予
    准許。
貳、實體方面: 　　
一、被上訴人主張:㈠被上訴人於民國106年7月4日辦理「台61線
    、台61甲線、台64線等轄區快速公路伸縮縫防滑、更新及改
    善工程標案」（下稱系爭工程），由上訴人得標，兩造並於
    106年7月17日簽訂「台61線、台61甲線、台64線等轄區快速
    公路伸縮縫防滑、更新及改善工程契約」（下稱系爭契約）
    ，而訴外人即被上訴人所屬機關人員魏士翔為系爭工程之經
    辦，負責履約管理、計劃書審核、材料進廠查驗、品質及工
    程稽查等工作；訴外人李世沂則受僱於被上訴人，擔任系爭
    工程之專案經理兼工地主任。詎李世沂為求系爭工程施工及
    驗收請款順利通過，竟自106年8月初起至106年12月間止陸
    續給予魏士翔手機、免付通話資費、酒店消費及性交易費用
    之不正利益共新臺幣（下同）284,795元。魏士翔上開行為
    ，經臺灣新北地方檢察署檢察官以108年度偵字第7619、179
    40、30226號起訴書起訴後，經鈞院108年度訴字第1134、11
    98號刑事判決魏士翔有罪在案。㈡按系爭契約第21條第1項第
    14款（下稱系爭條款）約定：「廠商不得對本契約採購案任
    何人要求、期約、收受或給予賄賂、佣金、比例金、仲介費
    、後謝金、回扣、餽贈、招待或其他不正利益。分包廠商亦
    同。違反規定者，機關得終止或解除契約，或將溢價及利益
    自契約價款中扣除」。上訴人之系爭工程專案經理兼工地主
    任李世沂既有前開給付不正利益284,795元予魏世翔之行為
    ，被上訴人得依系爭條款約定，將該不正利益自契約價款中
    扣除，然因系爭工程之工程款被上訴人業已全部結清，無法
    逕由尚未給付與上訴人之價款中扣除，茲以本件起訴狀之送
    達向上訴人為行使上開扣除權（下稱系爭扣除權）之意思表
    示通知，並依民法第179條規定不當得利法律關係，請求上
    訴人返還284,795元之本息等語。（原審判決被上訴人全部
    勝訴，並依職權宣告假執行，上訴人聲明不服，提起上訴) 
    。並就上訴人之上訴答辯聲明: 上訴駁回。
二、上訴人則以：㈠系爭條款之成立要件須得標有「溢價或不正
    利益」方能自契約價款中扣除，本件實係因被上訴人之系爭
    工程承辦人員魏士翔藉勢藉端，向時任上訴人之系爭工程專
    案經理李世沂索賄，是本件真正受有利益之人乃魏士翔，上
    訴人僅僅只是受魏士翔不法貪污行為牽連下的受害者，未曾
    有獲得任何契約溢價或其他不正利益之情事，被上訴人自不
    得依系爭條款行使系爭扣除權。㈡系爭條款為被上訴人所預
    定用於同類工程採購案件，而預先擬定之契約條款，上訴人
    對相關約款之內容幾無磋商變更之餘地，且系爭契條款之解
    釋權限，原則上亦由被上訴人或行政院公共工程委員會所掌
    握，上訴人無論是對系爭契約條款內容或其解釋適用，均無
    置喙之餘地，且系爭條款不當減輕被上訴人責任及加重上訴
    人之責任而顯失公平，應違反民法第247條之1第1、2款規定
    而無效。㈢系爭契約之定性應屬承攬法律關係，故系爭條款
    有關定作人得將溢價及利益自契約價款中扣除之約定，性質
    應屬或類似承攬契約中因工作瑕疵而生之減少報酬請求權或
    損害賠償請求權，應適用或類推適用民法第514條第1項所定
    1年之除斥期間。查被上訴人既於108年3月7日即已提供相關
    採購卷證節錄影本予偵查機關，可知被上訴人於108年3月7
    日已發現魏士翔索賄情事，被上訴人遲至109年9月23日始提
    起本件訴訟，並以起訴狀繕本之送達行使系爭扣除權，實已
    罹於1年之除斥期間。㈣本件實係因被上訴人之系爭工程承辦
    人員魏士翔不當索賄所致，已如上述，縱被上訴人得行使系
    爭扣除權，就責任比例而言，被上訴人應是負起主要責任之
    人，上訴人縱有責任，也僅是處於被動配合之邊緣地位，全
    由上訴人負擔扣減金額，難符事理之平，故依民法第217條
    規定及參照最高法院54年台上字2433號判例、82年台上字第
    3034號民事判決、105年台上字第2115號民事判決見解，應
    予減輕或免除被上訴人行使系爭扣除權之金額。㈤為確保系
    爭契約之妥適履行，被上訴人在系爭契約中亦應負有不得索
    賄、收賄並保持公正廉潔之附隨義務，而魏士翔身為被上訴
    人之使用人，竟利用其對系爭工程採購案之審核權限對外索
    賄、收賄，顯已違反上開附隨義務且情節嚴重，則依民法第
    224條、第227條規定，上訴人亦得向被上訴人主張不完全給
    付之損害賠償。至於上訴人之損害，即為被上訴人行使系爭
    扣除權之金額284,795元，茲以此金額與被上訴人請求之返
    還不當得利金額互為284,795元抵銷，經抵銷後被上訴人對
    上訴人即無任何債務存在等語置辯。並上訴聲明：⒈原判決
    廢棄。⒉上開廢棄部分，被上訴人在第一審之訴駁回。
三、兩造不爭執事項及本件爭點（見本院卷第66頁）：
甲、不爭執事項：　　
  ⒈上訴人之系爭工程專案經理李世沂於106 年8 月至12月間有
    給予被上訴人之系爭工程承辦人員魏士翔賄賂或其他不正利
    益共284,795元。
  ⒉系爭工程之工程款被上訴人已全部付清。 
乙、本件爭點：
  ⒈系爭條款約定「利益自價款中扣除」的意思為何？是否需上
    訴人受有利益？
　⒉系爭條款是否有民法第247條之1之適用而無效？
  ⒊系爭條款是否有民法第514條除斥期間之適用？
  ⒋上訴人就被上訴人依系爭條款行使系爭扣除權後依民法不當
    得利規定請求返還284,795元，上訴人得否依民法第217 條
    主張過失相抵？
  ⒌被上訴人就系爭契約是否有違反附隨義務（附有不得索賄、
    收賄，並保持公正廉潔之附隨義務）之不完全給付，致上訴
    人受有損害（上訴人主張損害金額即為被上訴人行使扣除權
    後請求之金額284,795元），上訴人並得以該損害金額為抵
    銷？
四、本院之判斷：　　
  ㈠系爭條款約定：「廠商不得對本契約採購案任何人要求、期
    約、收受或給予賄賂、佣金、比例金、仲介費、後謝金、回
    扣、餽贈、招待或其他不正利益。分包廠商亦同。違反規定
    者，機關得終止或解除契約，或將溢價及利益自契約價款中
    扣除」，依其文義觀之，其前段及中段乃要求廠商及分包廠
     商不得對機關人員或受託人員有給予不正利益之行為；後
    段乃約定其違反之效果，即機關得據以行使終止或解除契約
    ，或得將溢價或利益自契約價款中扣除。故自約定之文字而
    言，後段之法律效果，乃針對違反前段之行為約定之制裁或
    處罰，自應前後相應，即後段所稱自價款中扣除之「利益」
    ，應係對應前段所稱之期約、賄賂、佣金、比例金、仲介費
    、後謝金、回扣、餽贈、招待或其他不正利益而言，非指廠
    商因此獲取之利益，而被上訴人主張上訴人所交付不正利益
    金額為284,795元，既為上訴人不爭執，被上訴人自得依系
    爭條款約定對上訴人行使扣除權，是上訴人抗辯其未受任何
    不正利益，被上訴人不得依系爭條款行使扣除權云云，容有
    誤解，並不可採。
　㈡民法第247 條之1規定：「按其情形顯失公平者」，係指依契
    約本質所生之主要權利義務，或按法律規定加以綜合判斷，
    有顯失公平之情形而言。觀諸系爭條款條約定內容，係為防
    止對採購案有影響力之人員藉機收取金錢或牟取不法利益，
    禁止廠商支付期約、賄賂、佣金、比例金、仲介費、後 謝
    金、回扣、餽贈、招待等不正利益，俾確保採購品質 並維
    護公共利益之目的，核與政府採購法第59條第2、3 項立法
    旨趣相符，是該項不正利益之懲罰，於機關辦理採購自有其
    必要性，且所扣除之價款以廠商給予之不正利益為限，亦未
    逾越合理程度，難認系爭條款約定有顯失公平之情形，上訴
    人自應受該約定之拘束，是上訴人抗辯系爭條款顯失公平，
    依民法第247條之1規定，應屬無效云云，自無足取。
　㈢上訴人再抗辯被上訴人行使系爭扣除權，性質應屬或類似承
    攬契約中因工作瑕疵而生之減少報酬請求權或損害賠償請求
    權，應適用或類推適用民法第514條第1項所定1年之除斥期
    間，被上訴人於109年9月23日始主張依行使系爭扣除權，已
    逾1年除斥期間而不得行使云云。查:民法第514條第1項之規
    定，係承攬人所施作之工作物有瑕疵，賦予定作人於瑕疵發
    見後1年內行使權利之期間，蓋此種權利，均以從速行使為
    宜，否則徒滋糾紛，於事實殊鮮實益也，此參該條立法理由
    即明。而系爭條款約定，係為避免廠商使用非競爭之不正手
    段得標，以確保公共工程之採購品質，該條款所謂扣除，係
    賦予被上訴人有扣除之形成權，藉由扣除形成權之行使，調
    整採購契約價金之關係及維護政府採購制度之公共利益，具
    有懲罰之性質，與民法第514條之性質顯不相同，又系爭契
    約並未約定機關價款扣除權之行使期間，且政府採購法第59
    條第3項之扣除權規定，就價款扣除權之行使期間亦無明文
    ，甚者，民法關於形成權之行使，未必皆設有除斥期間之規
    定，是系爭條款自無適用或類推適用民法第514條第1項規定
    之餘地，上訴人上開所辯，洵屬無據。
  ㈣按損害之發生或擴大，被害人、被害人之代理人或使用人與
    有過失者，法院得減輕賠償金額，或免除之，民法第217條
    第1項固定有明文。然該條有關被害人與有過失之規定，其
    適用範圍應僅及於損害賠償之債，亦即因契約關係而發生之
    損害賠償、因侵權行為而發生之損害賠償、因債務不履行而
    發生之損害賠償及因法律之特別規定而發生之損害賠償（最
    高法院85年度台上字第2753號、88年度台上字第1386號裁判
    要旨參照）。查本件被上訴人係依系爭條款行使扣除權後，
    再依不當得利之法律關係，請求上訴人返還經扣除之已給付
    之價款，並非損害賠償之債，自無過失相抵之適用。是上訴
    人抗辯被上訴人就行使系爭扣除權之原因與有過失，應依民
    法第217條規定免除或酌減其返還金額云云，委不足採。
  ㈤上訴人雖另抗辯被上訴人在系爭契約中負有不得索賄、收賄
    並保持公正廉潔之附隨義務，而魏士翔身為被上訴人之使用
    人，竟利用其對系爭工程採購案之審核權限對外索賄、收賄
    ，顯已違反上開附隨義務且情節嚴重，其對被上訴人有不完
    全給付之損害賠償債權284,795元，並得以之與被上訴人請
    求之金額為抵銷云云。惟按所謂附隨義務，乃為履行給付義
    務或保護債權人人身或財產上利益，於契約發展過程基於誠
    信原則而生之義務，包括協力及告知義務以輔助實現債權人
    之給付利益。又民法第235條及第507條第1項規定，債務人
    之給付兼需債權人之行為，或承攬人之工作需定作人之行為
    始能完成而不為其行為之「協力行為」，原則上僅係對己義
    務或不真正義務，並非具有債務人或定作人給付義務之性質
    。依此，定作人所負協力行為與附隨義務不同，承攬人不得
    以定作人未為協力行為，主張定作人應負不完全給付債務不
    履行之責任。查系爭條款約定之目的既在於禁止及懲罰廠商
    對機關人員給予期約、賄賂、佣金、比例金、仲介費、後謝
    金、回扣、餽贈、招待或其他不正利益，則被上訴人之機關
    人員雖亦不得向廠商索賄、收賄或收受其他不正利益，但此
    非定作人之協力行為，亦非附隨義務，依前開說明，上訴人
    自無從就被上訴人之系爭契約承辦人魏士翔收受不利益之行
    為，主張依民法不完全給付規定向被上訴人請求賠償，是上
    訴人以其對被上訴人有不完全給付之損害賠償債權284,795
    元，並以之與被上訴人請求之金額為抵銷抗辯，顯屬無據。
　㈥末按無法律上之原因而受利益，致他人受損害者，應返還其
    利益。雖有法律上之原因，而其後已不存在者，亦同，民法
    第179 條定有明文。查被上訴人已以本件起訴狀之送達向上
    訴人為行使系爭扣除權之意思表示通知，請求將上開不正利
    益284,795元自系爭契約價款中扣除，上訴人受領系爭契約
    價金於284,795元之部分即無法律上原因而受有利益，且上
    訴人上開所辯均不可採，業如前述，則被上訴人依民法第17
    9 條規定，請求上訴人返還284,795元之本息，核屬有據。
五、從而，被上訴人依系爭條款行使扣除權後，依民法不當得利
    之法律關係，請求上訴人給付284,795元，及自起訴狀繕本
    送達翌日即109 年10 月6日起至清償日止，按年息5 ％計算
    之利息，為有理由，應予准許。原審為上訴人敗訴之判決，
    核無違誤。上訴論旨指摘原判決不當，求予廢棄改判，為無
    理由，應駁回其上訴。　　　　
六、本件事證已臻明確，兩造其餘之攻擊或防禦方法及所用之證
    據，經本院斟酌後，認為均不足以影響本判決之結果，爰不
    逐一論列，附此敘明。
七、據上論結，本件上訴為無理由，依民事訴訟法第463 條、第
    436 條之1 第3 項、第449 條第1 項、第78條，判決如主文
    。   
中　　華　　民　　國　　111 　年　　12　　月　　12　　日
                民事第四庭    審判長法　官　張筱琪
                                    法　官　趙伯雄
                                    法　官　古秋菊
以上正本證明與原本無異
本判決不得上訴
中　　華　　民　　國　　111 　年　　12　　月　　12　　日
                              書記官　劉馥瑄